【裁判字號】    90,易,551
【裁判日期】    900820
【裁判案由】    侵占
【裁判全文】
臺灣臺北地方法院刑事判決                            九十年度易字第五五一號
    公  訴  人  臺灣臺北地方法院檢察署檢察官
    選任辯護人  張文寬
右列被告因侵占案件，經檢察官提起公訴（八十九年度偵字第一九四四一號），本院
判決如左：
    主      文
甲○無罪。
    理      由
一、公訴意旨略以：被告甲○係匯光保全股份有限公司董事，其母翁蔡玉治（另案偵
    辦）係三光行股份有限公司常務董事，翁蔡玉治於民國（下同）八十四年八月間
    ，將名下之三光惟達股份有限公司（下稱三光惟達公司）股票二百萬股以新臺幣
    （下同）三千二百萬元之代價出售給莊阿螺，莊阿螺並將該股票過戶登記其子即
    告訴人丁○○、丙○○名下，翁蔡玉治於過戶後，藉口為便於控制公司股權，向
    莊阿螺要求保管該股票，致莊阿螺不疑有他，悉數交予翁蔡玉治保管。詎翁蔡玉
    治與甲○二人自八十七年七月起至八十八年五月間止，基於共同意圖為自己不法
    之所有，由甲○擅自透過特別助理顏玫瑜將前揭保管之股票盜賣，並將所得股款
    三千二百萬元侵占為己有，嗣於八十八年十月間，為丁○○及丙○○發現上情，
    因認被告甲○涉有刑法第三百三十五條第一項侵占罪嫌云云。
二、按犯罪事實應依證據認定之，無證據不得推定其犯罪事實；不能證明被告犯罪者
    ，應諭知無罪之判決，刑事訴訟法第一百五十四條、第三百零一條第一項分別定
    有明文。又所謂認定犯罪事實之證據，係指足以認定被告確有犯罪行為之積極證
    據而言，如未發現相當證據，或證據不足以證明，自不能以推測或擬制之方法，
    以為裁判基礎。且告訴人之告訴，係以使被告受刑事訴追為目的，是其陳述是否
    與事實相符，仍應調查其他事實以資審認，始得為不利被告之認定。又認定不利
    於被告之事實，需依積極證據，茍積極證據不足為不利於被告事實之認定時，即
    應為有利於被告之認定，更不必有何有利之證據。次按，刑事訴訟上證明之資料
    ，無論其為直接證據或間接證據，均須達於通常一般人均不致於有所懷疑，而得
    確信其為真實之程度，始得據為有罪之認定，若其關於被告是否犯罪之證明未能
    達此程度，而有合理性懷疑之存在，致使無從形成有罪之確信，根據「罪證有疑
    ，利於被告」之證據法則，即不得遽為不利被告之認定，其以情況證據（即間接
    證據）斷罪時，尤須基於該證據在直接關係上所可證明之他項情況事實，本乎推
    理作用足以確證被告有罪，方為合法，不得徒憑主觀上之推想，將一般經驗上有
    利被告之其他合理情況逕予排除，此觀諸最高法院七十六年臺上字字第四九八六
    號、三十二年度上字六七號判例意旨亦甚明顯。
三、本件公訴人認被告甲○涉有侵占罪嫌，係以：右揭事實，業經告訴人丙○○於調
    查及偵查中指訴綦詳，核與證人乙○○及顏玫瑜證述情節大致相符，且有股票轉
    讓過戶申請書、證券交易稅一般稅額繳款書及存摺存款對帳單等附卷可稽，又被
    告辯稱係借款，亦無提出實據以實其說，事證明確，所辯顯係卸責之詞，不足採
    信等語為其論據。訊據被告甲○固坦承右揭買賣股票情事，惟堅決否認有何侵占
    犯行，辯稱：本來是股票買賣，過戶後因莊阿螺認為利潤不及利息而改為借貸，
    即將該股票交還伊，伊即自八十四年九月至八十七年四月間，按月給付利息予莊
    阿螺，且該筆借款已於八十七年五月十五日清償完畢，伊並無侵占等語。
四、經查，本件告訴人丙○○、丁○○與被告間就三光惟達公司股票之買賣，均係由
    告訴人之父即莊阿螺與被告接洽、處理乙節，業據告訴人丙○○及其母乙○○於
    偵查及本院訊問中指證藄詳，顯見本件三光惟達公司股票買賣之來龍去脈，告訴
    人等及其母乙○○並未全程參與，非必全然知悉，在莊阿螺已過世無從傳訊下，
    實難僅憑告訴人等及乙○○之指證，遽為不利被告之認定。
五、次查，告訴人之父莊阿螺與被告之父係學長、學弟之關係，二家為世交，被告與
    莊阿螺金錢往來頻繁，被告向莊阿螺借款達二億餘元，雙方借款並無書立借據等
    情，已經告訴人丙○○及其母乙○○證述在卷，足見莊阿螺與被告二家交情匪淺
    ，財務關係非比尋常，縱被告未能提出系爭三千二百萬元股款已轉為借款之證據
    ，亦無悖常情，是公訴人徒以被告未能舉出借款之證據，逕認其辯解無可採信，
    已嫌速斷。又被告辯稱伊自八十四年九月廿五日起至八十六年十月廿四日止，按
    月支付莊阿螺年息百分之十之（四捨五入）即廿七萬元之利息；自八十六年十一
    月廿四日起至八十七年四月廿四止，按月支付卅八萬四千元至卅九萬六千八百元
    不等之利息，並於八十七年五月十五日一次清償三千二百萬元各節，為告訴人及
    證人乙○○所不否認，復有上海商業儲蓄銀行九十年四月十二日（90）上營存字
    第一三一號函所附之被告及其夫李文平分別於該行之000000000000
    00號、00000000000000號支票存款帳戶往來明細多紙附卷可稽
    （均外置）。且經核前揭被告及其夫李文平之支票存款戶往來明細表，及被告之
    母翁蔡玉治之誠泰銀行存摺存款對帳單（詳偵卷第四一頁）所示，除八十四年八
    月廿四日有系爭之三千二百萬元匯入翁蔡玉治之誠泰銀行帳戶外，並無另筆同額
    款項進帳，即證人乙○○於本院訊問中亦證稱並無另一筆與三千二百萬元同額之
    借貸關係等語，再參以上開利息確係自系爭股票於八十四年八月廿八日過戶告訴
    人名下後之同年九月廿四日起支付，迄三千二百萬元於八十七年五月十五日清償
    前之同年四月廿四日止，堪信被告辯稱：系爭三光惟達公司股票過戶告訴人名下
    後不久，因莊阿螺認為股利所得不如借貸之利息，乃協議將股票買賣改為金錢借
    貸關係，亦即莊阿螺原支付之股票買賣價金三千二百萬元，轉為對被告之借款債
    權，莊阿螺對原先以告訴人名義登記之股票，已喪失權利，伊則自八十四年九月
    起支付利息，該筆借款則於八十七年五月十五日清償等語，非憑空杜撰之詞。
六、再查，被告與莊阿螺二家關係密切，已如前述，渠等上億元之金錢往來尚無書面
    憑證，顯見其彼此間存在有相當程度之信任關係，則系爭三光惟達公司股票買賣
    轉為金錢借貸關係後，被告未及時將股票回復登記至其或其母翁蔡玉治名下，尚
    屬情理之常。且股票既仍屬告訴人名義，三光惟達公司將現金股利發放給告訴人
    等，亦理所當然；而被告辯稱：莊阿螺領到現金股利後均交付伊等語，亦非不可
    採信，是三光惟達公司有將現金股利發放告訴人之事實，尚不足作為不利被告之
    認定。
七、綜上，系爭三光惟達公司之股票名義上固登記為告訴人二人所有，惟實際上該股
    票買賣已因被告及莊阿螺之嗣後協議改成金錢借貸關係，並交付被告，則該股票
    能否謂係告訴人所有之物，已堪質疑，況被告主觀上認該股票已回復其所有，而
    將之處分，更難謂有易持有為所有之不法意圖。此外，本院復查無其他積極證據
    足認被告有公訴人所指之侵占犯嫌，不能證明被告犯罪，揆諸首開說明，自應為
    無罪之諭知。
據上論斷，應依刑事訴訟法第二百九十九條第一項前段、刑法第三百零一條第一項，
判決如主文。
本案經檢察官林秀濤到庭執行職務
中      華      民      國      九十    年      八      月     二十     日
                                      臺灣臺北地方法院刑事第八庭
                                          法  官  宋  松  璟
右正本證明與原本無異。
如不服本判決，應於判決送達後十日內，向本院提出上訴狀。
                                          書記官  楊  文  祥
中      華      民      國      九十    年      八      月     二十     日


司法院資訊處製作；財團法人民間司法改革基金會備份。
